【裁判字號】    98,消債抗,249
【裁判日期】    980721
【裁判案由】    更生事件
【裁判全文】
臺灣板橋地方法院民事裁定           98年度消債抗字第249號
抗  告  人  甲○○
上列抗告人因消費者債務清理條例聲請更生事件，對於中華民國
98年5 月26日本院97年度消債更字第2103號裁定提起抗告，本院
裁定如下：
    主  文
抗告駁回。
抗告程序費用新臺幣壹仟元由抗告人負擔。
    理  由
一、本件抗告意旨略以：抗告人因負欠信用卡等債務新台幣（下
    同）2,100,000 元，有不能清償債務之情事，於消費者債務
    清理條例施行前，曾依照中華民國銀行公會會員辦理消費金
    融案件無擔保債務協商機制，與最大債權金融機構中國信託
    商業銀行股份有限公司（下稱中國信託商業銀行）達成協商
    ，約定抗告人自95年8 月起分100 期，利率0.00% ，每月10
    日以24,379元依各債權銀行債權金額比例清償各項債務，直
    到全部清償為止。惟抗告人每月總收入扣除生活費及必要開
    銷10,000元，所餘款項已無法清償上開協商金額，故於96年
    6 月毀約，實有不可歸責於己之事由，原審法院以抗告人於
    協商時故意虛報薪資收入，而以不正當方法濫用協商機制，
    且與「不可歸責於己之事由致履行顯有重大困難」之要件不
    符，裁定駁回抗告人更生及保全處分之聲請，為此提起本件
    抗告聲明廢棄原裁定，並提出抗告理由如下：
  (一)抗告人與最大債權金融機構中國信託商業銀行成立協商時，
    每月仍有承接電腦維修、周邊設備與網路連線等工作，每月
    總收入約32,000元，並無故意虛報薪資收入，以不正當方法
    濫用協商機制，況填寫協議書時，因抗告人支出大於收入，
    故協商部門窗口服務小姐告知恐不會通過，故教導抗告人其
    他填寫方式，如：刪除薪資約32,000元之「約」字、加載「
    全勤獎勵」而貌似正常公司薪資收入、勿填寫償債務金額而
    避免支出大於收入等，並非抗告人故意虛偽陳述受雇他人，
    且抗告人自始即言明為家庭自營。況抗告人從事電腦維修服
    務，往往必須先行購買數千元至萬元不等之週邊耗才、硬體
    設備，而客戶有採月結或開支票等支付方式，致抗告人無法
    清償上開協商金額。
  (二)抗告人告知於95年發生股票違約事件，主要係為說明抗告人
    參與協商後有數月無法繳納協商金額之原因，況當時抗告人
    仍繼續從事電腦維修相關工作，並非不願付出勞力獲取薪資
    收入。
  (三)抗告人因於95年與中國信託商業銀行達成協商後，生活克勤
    克儉，因此必須向客戶收取現金購買相關材料，而逐漸流失
    月結或以支票付款的客戶，致抗告人所得亦逐漸減少。此可
    由抗告人於89年申請公司網址，然因收入減少，於97年無力
    繳費而喪失網址註冊資格可證。而抗告人於96年5 月無法支
    付協商金額時，立即向最大債權金融機構申請喘息期，無奈
    抗告人並無勞保，故無法申請；對此抗告人仍立即寄發存證
    信函予最大債權銀行與銀行公會請求再次協商，然因法令規
    定不被允許，抗告人只得於96年6 月28日與各家銀行進行個
    別協商，並於同年9 月26日開始繳款。
  (四)抗告人雖欲償還欠款，但因於96年後銀行帳戶遭管制，求職
    時雇主發現抗告人為卡債族或銀行戶頭為管制帳戶、需領現
    金，便不錄用，是以抗告人並非不願償還，而係銀行不給予
    抗告人機會。
  (五)抗告人於89年間申請的公司網址，因95年10月無力繳費而喪
    失資格，由此可知抗告人於參加95年銀行協商時之支出真的
    超過收入很多，因公司網址都無力繳費而喪失資格，生意也
    是一落千丈，直到97年才在母親之協助之下重新註冊繳費。
  (六)請求保全處分名下苗栗縣銅鑼鄉四筆土地，抗告人願配合出
    庭說明。
二、按債務人對於金融機構因消費借貸、自用住宅借款、信用卡
    或現金卡契約而負債務，在聲請更生或清算前，應提出債權
    人清冊，以書面向最大債權金融機構請求協商債務清償方案
    並表明共同協商之意旨，消費者債務清理條例第151條第1項
    定有明文。次按債務人與金融機構協商成立者，不得聲請更
    生或清算，但因不可歸責於己之事由，致履行顯有重大困難
    者，不在此限；消費者債務清理條例施行前，債務人依金融
    主管機關協調成立之中華民國銀行公會會員辦理消費金融案
    件無擔保債務協商機制與金融機構成立之協商，準用前項之
    規定，消費者債務清理條例第151條第5項、第6項亦分別有
    明文可參。
三、次按前開法律規定之「但因不可歸責於己之事由，致履行顯
    有重大困難者，不在此限」，其立法意旨係基於債務清償方
    案成立後，應由債務人誠實遵守信用履行協商還款條件，惟
    於例外情形下發生情事變更，在清償期間收入或收益不如預
    期，致該方案履行困難甚或履行不能，因不可歸責於己之事
    由，始能聲請更生或清算。此規範意旨在避免債務人任意毀
    諾已成立之協商，濫用更生或清算之裁判上債務清理程序。
    蓋以債務清償方案係經當事人行使程序選擇權所為之債務清
    理契約，債務人應受該成立之協議所拘束。債務人既已與金
    融機構協商成立，如認該協商方案履行有其他不適當情形，
    自仍應再循協商途徑謀求解決。又所謂不可歸責於己之事由
    ，係指出於非己身所能控制之自然力或其他人為事由，具有
    猝然性而不能預知，非人力所能參與或所能阻止，而陷於不
    能履行承諾償還自己之債務者而言，例如：
  1.債務人於履行清償期間遭逢重大意外災害，如車禍、火災、
    或罹患重大不治之惡疾而喪失工作能力。
  2.債務人負擔家計生活之職業工作，突然非自願性失業，而可
    預見的、持續性的無法就業謀生。
  3.因遭逢不可抗力之天然災害，如地震、颱風、水災而因其損
    害甚鉅致無力清償等情事。
四、本件抗告人於消費者債務清理條例施行前，曾依照中華民國
    銀行公會會員辦理消費金融案件無擔保債務協商機制，與最
    大債權金融機構中國信託商業銀行達成協商，約定抗告人自
    95 年8月起分100期，利率0.00%，每月10日以24,379元依各
    債權銀行債權金額比例清償各項債務，直到全部清償為止。
    惟抗告人於96年6月毀諾，本案關鍵在於抗告人前開毀諾，
    必須具備不可歸責於己之事由，致履行顯有重大困難之法定
    要件，方為適法。經查：
  (一)抗告人於原審主張其獨資經營「想網資訊通信企業社」網路
    交易，每月營業額平均為12,000元，再加其出租其父所有房
    屋每月租金收入6,500 元，而主張其每月收入平均僅有15,0
    00元，無力履行上開協商金額24,379元云云，然抗告人於95
    年10月間向中國信託商業銀行進行協商時，自行表明每月收
    入為32,000元，並於協商時表示另有其他兼差，故中國信託
    商業銀行方提供每月24,379元之協商方案，此以據中國信託
    商業銀行具狀陳報在案，並提供抗告人出具之消費金融無擔
    保債務協商案件申請人財務資料表、銀行債務協商作業系統
    聯絡內容資料等資料；而抗告人於財務資料表中填載薪資所
    得為29,000元（全勤獎金加3,000 元），所謂全勤獎金係員
    工每天按規定上班之全勤獎，因此係由公司發給員工，而獨
    資經營者之收入應無此一項目之謂，抗告人此填載方式自屬
    有受雇他人之意；又抗告人於95年協商當時既未受雇他人，
    係自營網路交易，有抗告人自行提出之勞工保險被保險人投
    保資料表，載明抗告人自93年1 月27日即已退保至今在案可
    憑；是以原審認定抗告人竟於協商時故意虛偽陳述其係受雇
    他人，每月薪資為32,000元，致最大債權銀行據以提出24,3
    79元之協商方案，而成立協商，則聲請人顯有違背誠信原則
    ，故意虛報薪資收入而以不正常方法濫用協商機制，縱有協
    商金額超逾其履行能力情事，亦屬可歸責於抗告人自己之事
    由所致，自不得以此為由聲請更生之判斷，自屬正確，並無
    違誤。
  (二)次查，抗告人主張其於95年12月19日因融資買賣股票，違約
    未履行交割義務，於96年1 月8 日與中信證券股份有限公司
    永和分公司協議需繳付分期款項藉以方便扣款一情，主要係
    為說明抗告人參與協商後有數月無法繳納協商金額之原因，
    當時抗告人仍繼續從事電腦維修相關工作，並非不願付出勞
    力獲取薪資收入云云；然融資股票係一高風險之投資行為，
    抗告人於95年10月與中國信託商業銀行達成協商後，明知自
    身財務狀況已惡化，卻仍從事此一高風險之投資行為，原審
    以抗告人任意甘冒投資風險，卻不願付出勞力，獲取實在薪
    資收入，此自屬其個人可歸責於己之事由所致，自難認係協
    商成立後有何情事變更至生履行有重大困難之情事之判斷，
    亦屬正確，自無違誤。
  (三)再查，抗告人雖主張95年達成協商後，逐漸流失客源使所得
    減少，而無力履行協商條件云云；然抗告人並未舉證證明於
    上開協商還款期間究竟流失多少客源？且是否具備前開理由
    三所示有何出於非己身所能控制之自然力或其他人為事由，
    具有猝然性而不能預知，非人力所能參與或所能阻止之不可
    歸責之事由，致使協商前達每月32,000元之收入銳減為12,0
    00元以下，亦未見提出具體事證相佐。另據抗告人提供之所
    得稅清單顯示，95、96年由網元國際資訊股份有限公司給付
    抗告人之總額為1,151 元與1,215 元，兩者無明顯改變，此
    有財政部臺灣省北區國稅局95、96年度綜合所得稅各類所得
    資料清單在案可參，是以僅憑抗告人片面主張、而無事證，
    難認究有何不可歸責於己之事由，致所需之收入減少，故自
    不能認抗告人具備有不可歸責於己致履行協商顯有重大困難
    之法定要件。
  (四)末查，抗告人主張其因銀行帳戶遭管制，致求職遭受困難一
    事，抗告人對此亦未舉證說明其帳戶是否係因卡債問題受管
    制，且受何種管制導致求職發生何種困難等情事，況縱抗告
    人所述屬實，抗告人亦無持續性喪失工作能力之問題，自難
    認抗告人有何不可歸責於己之事由。至於抗告人主張在89年
    間申請的公司網址，因95年10月無力繳費而喪失資格，由此
    可知抗告人於參加95年銀行協商時之支出真的超過收入很多
    ，因公司網址都無力繳費而喪失資格，生意也是一落千丈云
    云，然查上開事由明顯差異，本屬抗告人於協商成立當時可
    得預見，其盱衡自己之經濟狀況，仍願簽署協議書，自應依
    協議條款履行；參以抗告人於95年8 月間與債權銀行成立清
    償協議後，猶正常履約至96年6 月間始行毀諾，足徵見其於
    協商後並無何明顯履行困難之情事。
五、綜上所述，抗告人並無於履行清償期間遭逢重大意外災害，
    或罹患重大不治之惡疾而喪失工作能力，亦無負擔家計生活
    之職業工作，突然非自願性失業，而可預見的、持續性的無
    法就業謀生等不可歸責於己之事由，故抗告人所述理由並非
    出於非己身所能控制之自然力或其他人為事由，具有猝然性
    而不能預知之情形，是以抗告人於原審之更生即保全處分之
    聲請，不具備不可歸責於己之事由致履行協商條件顯有重大
    困難之法定要件。從而，原審法院裁定駁回抗告人更生及保
    全處分之聲請，自屬有據。抗告意旨指摘原裁定不當，求予
    廢棄另為裁定，並無理由，自應駁回。
六、據上論結，本件抗告為無理由，依消費者債務清理條例第15
    條，民事訴訟法第495 條之1 第1 項、第449 條第1項 、第
    95條、第78條，裁定如主文。
中    華    民    國    98    年    7     月    21    日
                  民事第一庭審判長    法  官  李世貴
                                      法  官  許瑞東
                                      法  官  黎文德
以上正本證明與原本相符
本裁定不得抗告
中    華    民    國    98    年    7     月    21    日
                                      書記官  趙彬


司法院資訊處製作；財團法人民間司法改革基金會備份。
